【裁判字號】    98,訴,1787
【裁判日期】    990628
【裁判案由】    損害賠償
【裁判全文】
臺灣高雄地方法院民事判決              98年度訴字第1787號
    原      告  乙○○
    訴訟代理人  邱超偉律師
                石繼志律師
    被      告  甲○○
當事人間請求損害賠償事件，經本院於民國99年5 月31日言詞辯
論終結，判決如下：
    主  文
被告應給付原告新臺幣貳佰壹拾陸萬柒仟捌佰壹拾柒元，及自民
國九十八年八月七日起至清償日止，按年息百分之五計算之利息
。
訴訟費用新台幣萬零捌佰玖拾捌元由被告負擔。
本判決於原告以新臺幣柒拾貳萬貳仟陸佰零柒元為被告供擔保後
得假執行。
    事  實  及  理  由
壹、程序事項：
    按「訴狀送達後，原告不得將原訴變更或追加。但請求之基
    礎事實同一者、擴張或減縮應受判決事項之聲明者，不在此
    限。」民事訴訟法第255 條第1 項第2 、3 款定有明文。另
    按民事訴訟法第255 條第1 項第2 款所謂請求之基礎事實同
    一，係指變更或追加之訴與原訴之原因事實有其共同性，先
    後所為請求之主張在社會生活上可認為有共通性或關連性，
    而就原請求之訴訟及證據資料於相當程度範圍內具有同一性
    或一體性，在審理時得加以利用，俾先後兩請求可在同一程
    式得加以解決，以避免重複審理，庶能統一解決紛爭，用符
    訴訟經濟者即屬之，最高法院96年台上字第471 號判決意旨
    參照。經查，原告原依民法第226 條第1 項給付不能法律關
    係，請求被告損害賠償，嗣於本院審理中變更以（見本院卷
    第41、142 頁）買賣契約第4 、12條之債務不履行損害賠償
    請求權及民法第312 條規定之法律關係，請求被告損害賠償
    ，均係基於對坐落高雄縣美濃鎮○○段第676 地號、面積21
    55平方公尺土地（下稱系爭土地）之所有權移轉登記一事之
    基礎事實所生紛爭，變更之訴與原訴之原因事實有其共同性
    ，依上開說明，原告訴之變更，合於法律規定，應予准許。
    又原告原起訴請求：被告應給付原告新台幣（下同）3,017,
    000 元，嗣於民國98年11月3 日具狀（見本院卷第41 頁 ）
    減縮聲明為：被告應給付原告2,167,817 元。查原告減縮訴
    之聲明，合於法律規定，併此敘明。
貳、實體事項：
一、原告主張：訴外人即原告之被繼承人林楊滿娣於90年6 月27
    日向訴外人即被告之被繼承人林新禮購買系爭土地，買賣價
    金為2,800,000 元，並簽立不動產買賣契約書（下稱系爭契
    約），因林新禮未將系爭土地所有權移轉登記予林楊滿娣，
    原告依繼承、系爭契約之法律關係，就被告所有系爭土地所
    有權移轉登記事件提起訴訟，經台灣高等法院高雄分院以96
    年度上字第166 號判決（下稱系爭判決）認定系爭契約未經
    林楊滿娣、林新禮合意解除而仍有效存在，被告應將系爭土
    地之所有權移轉登記予原告，最高法院並於98年3 月6 日以
    98年度台上字第378 號裁定（下稱系爭裁定）駁回上訴而確
    定。詎原告於98年3 月間至高雄縣美濃地政事務所辦理系爭
    土地之所有權移轉登記時，發現系爭土地業遭訴外人即被告
    之債權人元大商業銀行股份有限公司（下稱元大商銀）假扣
    押（下稱系爭假扣押），致原告無法辦理所有權移轉登記，
    乃於98年8 月17日向元大商銀清償被告積欠之債務（含本金
    281,378 元、利息10,340元、違約金965 元及短墊款7, 317
    元）合計300,000 元，經元大商銀撤銷系爭假扣押後，始於
    98年10月2 日持系爭判決辦理所有權移轉登記而取得系爭土
    地之所有權，並於同日將系爭土地出賣予訴外人宋陳貞妹。
    又被告於95年間向臺灣土地銀行（下稱土銀）借款而提供系
    爭土地設定最高限額抵押權，致原告不能以無負擔之土地，
    出售宋陳貞妹，經原告與宋陳貞妹協商後，由宋陳貞妹於98
    年10月15日向土銀清償被告積欠之債務（包括本金1,810,38
    5 元、利息36,746元、違約金3,675 元及訴訟費17,011元）
    合計1,867,817 元，以作為宋陳貞妹支付購買系爭土地之部
    分價金而塗銷最高限額抵押權。系爭土地前經元大商銀假扣
    押，被告已違反系爭契約第4 、12條之約定，原告得請求被
    告損害賠償。其次，原告對被告與元大商銀及土銀間借款債
    務之履行，具有利害關係，得代替被告清償上開債務，並於
    清償後，取得上述債權。爰依系爭契約第4 、12條之債務不
    履行損害賠償請求權及民法第312 條代償之法律關係，請求
    擇一判決。並聲明如主文第1 項所示，並願供擔保，請准宣
    告假執行。
二、被告則以：伊繼承父親林新禮之遺產而取得系爭土地，原告
    要取得系爭土地應對其支付價金，系爭判決認定事實有誤。
    又其積欠元大商銀及土銀之債務與原告無關，原告無庸代其
    清償等語，資為抗辯。並聲明：原告之訴駁回。
三、兩造不爭執之事項：
  (一)林楊滿娣於90年6 月27日向林新禮購買系爭土地，買賣價金
    為2,800,000 元，並簽立系爭契約，因林新禮未將系爭土地
    所有權移轉登記予林楊滿娣，原告依繼承、系爭契約之法律
    關係，訴請被告移轉登記系爭土地所有權。系爭判決認定系
    爭契約未經林楊滿娣、林新禮合意解除而消滅，被告應將系
    爭土地之所有權移轉登記予原告，並經系爭裁定駁回上訴而
    確定，有系爭判決、系爭裁定及系爭契約（見本院卷第12、
    55-58 、83-85 頁）可證。
  (二)被告於93年4 月14日向元大商銀借款1,000,000 元，因被告
    逾期未繳款，元大商銀於97年11月17日聲請假扣押，經本院
    97年12月15日以雄院高97年度執全誠字第6312號函假扣押系
    爭土地，並於97年12月16日完成假扣押登記，原告於98 年8
    月17日向元大商銀清償被告之債務（含本金281,378 元、利
    息10,340元、違約金965 元及短墊款7, 317元）合計300,00
    0 元後，元大商銀於同日聲請撤銷系爭假扣押，原告始於98
    年10月2 日持系爭判決辦理所有權移轉登記而取得系爭土地
    之所有權，有系爭土地之土地登記第二類謄本、元大商銀99
    年4 月12日民事呈報狀所附消費金融信用借款約據、歷史還
    款資料、逾期授信申請書及元大商銀98年8 月17日民事聲請
    撤回執行狀（見本院卷第27、43、44、87-106頁）可佐，以
    及本院97年度裁全字第6213號影卷可證。
  (三)原告於98年10月2 日出售系爭土地予宋陳貞妹。被告於95年
    間提供系爭土地向土銀借款而設定最高限額抵押權，致原告
    不能以無負擔之土地，出售宋陳貞妹，經原告與宋陳貞妹協
    商後，由宋陳貞妹於98年10月15日向土銀清償被告積欠之債
    務（包括本金1,810,385 元、利息36,746元、違約金3,675
    元及訴訟費17,011元）合計1,867,817 元，以作為宋陳貞妹
    支付購買系爭土地之部分價金而塗銷最高限額抵押權，有土
    銀美濃分行濃逾放字第0990000153號函所附存摺存款融資契
    約、客戶往來明細查詢、取款憑條、代償證明書、申請書及
    系爭土地登記謄本在卷可證（見本院卷第76-82 頁）
四、本件爭點：
  (一)原告向元大商銀清償被告債務300,000 元，是否取得元大商
    銀對被告之上開債權？如有，原告得向被告請求多少金額？
  (二)原告是否因宋陳貞妹向土銀清償被告債務1,867,817 元，而
    取得土銀對被告之債權？如有，原告得向被告請求多少金額
    ？
五、茲就兩造之爭點，析述本院得心證之理由如下：
  (一)原告向元大商銀清償被告債務300,000 元，是否取得元大商
    銀對被告之上開債權？如有，原告得向被告請求多少金額？
    1.按債之清償，得由第三人為之。但當事人另有訂定或依債
      之性質不得由第三人清償者，不在此限；就債之履行有利
      害關係之第三人為清償者，於其清償之限度內承受債權人
      之權利，但不得有害於債權人之利益，民法第311 條第1
      項、第312 條分別定有明文。次按「就債之履行有利害關
      係之第三人為清償者，得按其限度，就債權人之權利，以
      自己之名義，代位行使」，民法第312 條固定有明文。惟
      所謂就債之履行有利害關係之第三人，因我國民法就共同
      債務人之清償代位已為列舉規定，例如民法第281 條第2
      項之連帶債務人、第749 條之共同保證人、第1153條之共
      同繼承人等等，故本條所稱第三人，應解釋為共同債務人
      以外，因清償而受有法律上之利益者而言，最高法院86年
      度台上字第1338號判決意旨參照。又按土地經法院或行政
      執行處囑託辦理查封、假扣押、假處分或破產登記後，未
      為塗銷前，登記機關應停止與其權利有關之新登記，土地
      登記規則第141 條第1 項前段定有明文，故原告依系爭判
      決要移轉登記系爭土地之所有權，則因系爭假扣押而無法
      移轉登記。
    2.原告主張向元大商銀清償被告債務300,000 元，屬債之履
      行有利害關係之第三人清償等情，惟被告則以前詞置辯。
      經查，被告於93年4 月14日向元大商銀借款1,000,000 元
      時，並未與元大商銀約定該借款不得由第三人清償乙節，
      有元大商銀99年4 月12日民事呈報狀所附消費金融信用借
      款約據在卷（見本院卷第88至91頁）可查，足認被告向元
      大商銀所負債務性質為金錢之消費借貸，且無第三人不得
      清償之特約，足徵被告積欠元大商銀之借款債務並無民法
      第311 條第1 項但書之除外規定，而可得由第三人清償無
      訛。次查，被告向元大商銀借用款項因逾期未繳款，致元
      大商銀於97年12月16日假扣押系爭土地，及系爭判決於98
      年3 月6 日確定乙節，為兩造所不爭執，堪可認定，則元
      大商銀為系爭假扣押後，原告始因系爭判決之確定而取得
      系爭土地所有權移轉登記之權利，然依上述說明，未塗銷
      系爭土地假扣押登記前，登記機關既應停止與系爭土地權
      利有關之新登記，原告即無法因系爭確定判決辦理系爭土
      地所有權移轉登記等事項，如被告對元大商銀清償上開消
      費借貸債務，使元大商銀塗銷系爭假扣押登記，原告始能
      以系爭判決辦理系爭土地所有權移轉登記等事項，則原告
      就被告與元大商銀間債之履行自有利害關係甚明，原告自
      屬民法第312 條之第三人無訛，被告上開所辯，即難遽採
      。
    3.原告於98年8 月17日向元大商銀清償被告債務300,000 元
      後，元大商銀於同日聲請撤銷系爭假扣押一節，為兩造所
      不爭執，應認真實。又原告係清償債務之利害關係第三人
      乙節，如前所述。依上開說明，原告於清償之限度內承受
      元大商銀之權利，而取得元大商銀對被告之300,000 元債
      權，是原告依民法第312 條規定，請求被告給付300,000
      元，洵屬有據。
  (二)原告是否因宋陳貞妹向土銀清償被告債務1,867,817 元，而
    取得土銀對被告之債權？如有，原告得向被告請求多少金額
    ？
    1.按物上保證人及擔保財產之第三取得人，均屬民法第312
      條所指就債之履行有利害關係之第三人，自抵押權言，所
      謂物上保證人，乃非債務人而為設定抵押權行為之當事人
      ，亦即抵押權契約之義務人，所謂擔保財產之第三取得人
      就抵押權而言，即抵押物第三取得人，亦即抵押權設定之
      後取得抵押物之人，最高法院65年台上字第796 號判例意
      旨參照。
    2.原告主張於98年10月2 日出售系爭土地予宋陳貞妹。被告
      於95年間提供系爭土地向土銀借款而設定最高限額抵押權
      ，致原告不能以無負擔之土地，出售宋陳貞妹，經原告與
      宋陳貞妹協商後，由宋陳貞妹於98年10月15日向土銀清償
      被告積欠之債務合計1,867,817 元，作為宋陳貞妹支付購
      買系爭土地之部分價金而塗銷最高限額抵押權，為債之履
      行有利害關係之第三人清償等情，被告雖辯稱積欠土銀之
      債務與原告無關云云。經查，系爭土地於95年間因被告向
      土銀借款而設定最高限額抵押權時，被告並未與土銀約定
      該債務不得由第三人清償乙節，有土銀之存摺存款融資契
      約在卷（見本院卷第77頁）可佐，足認被告向土銀之借款
      債務性質為金錢之消費借貸，且無第三人不得清償之特約
      ，則被告積欠土銀之債務即得由第三人清償。次查，宋陳
      貞妹於98年10月2 日向原告購買系爭土地，並於98年10月
      15日向土銀清償被告積欠之1,867,817 元，作為支付購買
      系爭土地之價金並塗銷該最高限額抵押權乙節，為兩造所
      不爭執，堪可認定，則宋陳貞妹清償被告積欠土銀債務之
      行為應視為原告以系爭土地之買賣價金清償被告之土銀債
      務，故原告就清償被告積欠土銀之債務，具有民法第312
      條所指就債之履行有利害關係之第三人資格。又查，系爭
      土地於95年間因被告向土銀借款而設定最高限額抵押權，
      再原告係於98年10月2 日始取得系爭土地所有權，有土地
      登記第二類謄本在卷（見本院卷第43頁）可稽，足認原告
      取得系爭土地所有權，係於被告向土銀設定最高限額抵押
      權之後，依上開說明，原告就被告與土銀間借款債務之履
      行，即為擔保財產之第三取得人，屬民法第312 條所指就
      債之履行有利害關係之第三人，故原告即因清償而取得土
      銀對被告之債權1,867,817元。
  (三)綜上所述，原告向元大商銀清償被告債務300,000 元及向土
    銀清償被告債務1,867,817 元，既均屬債務之履行有利害關
    係第三人，則原告依民法第312 條規定，請求被告給付2,16
    7,817 元（計算式：30 0,000+1,867,817＝2,167,817 ），
    自屬有據。末者，原告另主張依系爭契約第4 、12條之債務
    不履行損害賠償請求權之法律關係，請求被告給付前開金額
    ，因此部分請求權與前揭民法第312 條之法律關係間具有同
    一給付目的關係，且原告請求擇一判決，本院既已認原告主
    張民法第312 條之法律關係可採，即無庸再就系爭契約第4
    、12條之債務不履行損害賠償請求權之法律關係為審認之必
    要，附此敘明。
六、按給付無確定期限者，債務人於債權人得請求給付時，經其
    催告而未為給付，自受催告時起，負遲延責任，為民法第22
    9 條第2 項前段所明定。本件被告自98年8 月6 日收受原告
    之起訴狀繕本一節，有送達證書可佐（見本院卷第19頁），
    故被告自98年8 月6 日受原告之催告起，負遲延責任，則原
    告請求自起訴狀繕本送達翌日即98年8 月7 日起算遲延利息
    ，洵屬有據。從而，原告依據民法第312 條之法律關係，請
    求被告給付原告2,167,817 元，及自98年8 月7 日起至清償
    日止，按年息百分之5 計算之利息，為有理由，應予准許。
七、本件係原告全部勝訴，其繳納之第一審訴訟費用即裁判費30
    ,898元，應由被告負擔。另原告陳明願供擔保，聲請宣告假
    執行，核無不合，爰酌定相當擔保金額併予准許之。
八、本件事證已臻明確，兩造其餘攻擊防禦方法或舉證，經審酌
    後，認與判決結果不生影響，爰不逐一論列，併此敘明。
九、據上論結，本件原告之訴有理由，依民事訴訟法第78條、第
    87條第1 項、第390 條第2 項，判決如主文。
中    華    民    國    99    年    6     月    28    日
                  民事第五庭  審判長法  官    李昭彥
                                    法  官    賴文姍
                                    法  官    何佩陵
上為正本係依原本作成。
如不服本判決，應於送達後20日內，向本院提出上訴狀並表明上
訴理由，如於本判決宣示後送達前提起上訴者，應於判決送達後
10日內補提上訴理由書（須附繕本）。
中    華    民    國    99    年    6     月    28    日
                                    書記官    陳喜苓

司法院資訊處製作；財團法人民間司法改革基金會備份。
